臺灣苗栗地方法院民事判決              99年度簡上字第49號
上  訴  人  邱耀勳
訴訟代理人  宋品悅
上  訴  人  賴莉香
被  上訴人  絲銘英
            絲素香
            絲清華
            絲振南
            絲清添
            絲清火
上四人共同
訴訟代理人  賴宜孜律師
上列當事人間請求拆屋還地事件，上訴人對中華民國99年8 月27
日本院苗栗簡易庭99年度苗簡字第87號第1 審判決提起上訴，本
院於民國100年6 月22日言詞辯論終結，判決如下：
    主  文
上訴駁回。
第二審訴訟費用由上訴人負擔。
    事實及理由
一、被上訴人絲銘英、絲素香經合法通知，無正當理由，均未於
    言詞辯論期日到場，核無民事訴訟法第386 條所列各款情形
    ，爰依上訴人之聲請，由其一造辯論而為判決，合先敘明。
二、上訴人主張：
（一）訴外人絲金松原係分割前苗栗縣南庄鄉○○里○段北獅里
      興小段125 之3 地號土地（下稱系爭土地）所有權人，嗣
      系爭土地輾轉由上訴人賴莉香以買賣為原因取得所有權，
      其後上訴人賴莉香將系爭土地分割出同小段125 之14地號
      土地（下稱系爭125 之14地號土地），並將分割後同小段
      125 之3 地號土地（下稱系爭125 之3 地號土地）以夫妻
      贈與為原因，移轉登記為上訴人邱耀勳所有。而被上訴人
      絲清華、絲振南、絲清添、絲清火、絲素香等5 人均為絲
      金松之繼承人，渠等所繼承坐落系爭土地之建物為未辦保
      存登記之違章建築，竟無權占用系爭土地；另被上訴人絲
      銘英雖非絲金松之繼承人，然其目前亦居住於上開建物中
      ，爰依民法第767 條規定，訴請被上訴人將坐落系爭土地
      上之前開建物及地上物拆除，並將所占用土地返還上訴人
      。
（二）訴外人陳黃菊妹與絲金松之間，就系爭土地並無關於租金
      、租期及租賃標的範圍之約定，且依上訴人邱耀勳與陳黃
      菊妹間於民國85年6 月10日所簽訂之不動產買賣契約第14
      條特約事項所載，土地上原有之地上物樹苗及水電等設施
      一併出售予上訴人邱耀勳，又陳黃菊妹與絲金松於81年3
      月1 日所簽訂買賣契約書中，被上訴人絲清華、絲清添、
      絲振南、絲清火亦列名為立會人或仲人，觀諸上開買賣契
      約書，均未就當時未辦保存登記之前開建物有何特別約定
      ，是原審認定系爭土地存在租賃關係，顯與事實不符。
（三）被上訴人陳稱絲金松於81年3 月1 日將系爭土地出售予陳
      黃菊妹時，由陳黃菊妹之配偶陳富森與絲金松商議，絲金
      松所擁有及居住之房屋、該房屋所坐落之土地及所通行之
      道路均不出售，故陳富森以挖土機將巨石堆置駁坎為界，
      分出當時買賣所交付之土地界址，然觀諸絲金松與陳富森
      所簽訂之買賣契約書，並無上揭約定，且陳黃菊妹將系爭
      土地出售予上訴人時，亦未將前揭約定告知上訴人，復未
      於買賣契約書中加註此特約事項，陳富森於原審勘驗現場
      到場作證時，亦未如此證述，顯見被上訴人前開所辯，委
      不足採。
（四）依被上訴人所提系爭建物稅籍紀錄表所載，其構造別為磚
      石造，面積為66平方公尺，起課年月為64年2 月，折舊年
      數為33年，與履勘現場時所見之建物相較，並非被上訴人
      所述之原始建物，且依原審複丈成果圖所載，圖中標示Ａ
      部分所使用之建材為「石棉瓦及磚造」，又經測量結果之
      建物總面積為216.03平方公尺，顯然被上訴人早已將原有
      房屋予以拆除改建，並擴大占用面積，現存之建物並非原
      始建物。被上訴人既無法提出係依據何種法律權源占用系
      爭土地，上訴人亦未曾同意被上訴人於系爭土地上建屋使
      用，兩造間復無租賃關係存在，被上訴人即應拆除地上建
      物返還土地予上訴人等語。並聲明：(一)原判決廢棄。(二)被
      上訴人應將坐落系爭125 之3 、125 之14地號土地上如原
      審判決附圖所示Ａ部分面積145.27平方公尺，Ａ１部分面
      積27.38 平方公尺、Ｂ部分面積28.44 平方公尺，Ｃ部分
      面積14.44 平方公尺之建物及其地上物予以拆除，並將土
      地返還上訴人。
三、被上訴人抗辯：
（一）被上訴人絲清華、絲振南、絲清添、絲清火部分：
    1.訴外人絲金松於81年間，將系爭土地所有權移轉登記給訴
      外人陳黃菊妹時，業已議定系爭建物、其坐落之土地與所
      通行之道路均不出售，雖當時絲金松僅以大石頭標出約定
      界址，而未將土地進行分割後出售，然陳黃菊妹確有依照
      雙方之約定使用土地，並以挖土機將巨石堆置出駁坎，區
      分出當時買賣所交付之土地界址，且陳黃菊妹於85年間出
      賣系爭土地予上訴人賴莉香時，亦將上開保留之約定轉知
      上訴人賴莉香，並依其要求以匯款方式退還該部分面積之
      土地價款；陳黃菊妹並與上訴人邱耀勳簽訂契約書，載明
      ：「南庄北獅里興段北獅里興小段地號125 之3 退回50坪
      房屋坐落地價款壹拾捌萬仟元整邱耀勳收」，堪認上訴
      人賴莉香對於系爭建物所坐落之基地約50坪、約相當於16
      5 平方公尺，並未加以買受。
    2.上訴人賴莉香取得系爭土地所有權後，於88年4 月20日分
      割出系爭125 之14地號土地，迄今超過10年才訴請拆屋還
      地，足證其明知當時絲金松將系爭土地出售予陳黃菊妹時
      ，就現今系爭125 之14地號土地部分並無出售之意思，是
      上訴人賴莉香對於系爭125 之14地號土地，實際上並未取
      得所有權。
    3.絲金松建造系爭房屋之時間，至少可追溯至64年2 月，當
      時系爭建物與系爭土地均屬絲金松所有，至遲於78年間時
      ，已增建棚架及石棉瓦部分完成，是81年間絲金松將系爭
      土地移轉登記予陳黃菊妹時，系爭房屋應已擴建為目前之
      狀態。上訴人賴莉香將上開房屋所坐落之基地，面積165
      平方公尺，自系爭土地分割出來為系爭125 之14地號土地
      ，並向苗栗縣頭份地政事務所申請更正編定，將系爭125
      之14地號土地由田地改為丙種建築用地，足證系爭房屋基
      地面積於85年移轉時，亦至少有165 平方公尺。又系爭建
      物有稅籍登記之部分雖僅有66.6平方公尺，惟該處為丙種
      建築用地，依據非都市土地使用管制規則第9 條之規定，
      建蔽率僅百分之40，因此雖然當時地政機關實際測量的建
      築面積為75.64 平方公尺，仍然依據核准建築面積計算出
      應預留的法定空地比率後，准予辦理分割出165 平方公尺
      ，方使有稅籍登記之房屋有足夠的基地面積而成為合法建
      物。
    4.房屋所有人之概念，不僅指因登記而取得所有權之人，尚
      應包括不能辦理所有權第一次登記，但已取得房屋事實上
      處分權之人，即在土地所有權與房屋事實上處分權同屬一
      人所有之情形下，仍應類推適用民法第425 條之1 所謂「
      土地及房屋同屬一人」之規定；且嗣後建物之事實上處分
      權人將房屋讓與他人時，亦應符合該條文所定「僅將房屋
      所有權讓與他人或將土地及房屋同時或先後讓與相異之人
      」之情形，並應認為土地承買人默許房屋承買人繼續使用
      土地。本件縱認上訴人賴莉香對於系爭125 之14地號土地
      業已取得所有權，然系爭房屋為絲金松所建造並原始取得
      ，嗣絲金松僅將土地移轉予陳黃菊妹，依前揭法條規定，
      推定陳黃菊妹及其後手與絲金松間在房屋得使用期限內，
      有租賃關係，被上訴人基於繼承人之身分，業已繼承上開
      租賃關係，即非無權占有等語，資為抗辯，並聲明如主文
      所示。
（二）被上訴人絲銘英、絲素香部分：
      絲銘英未於言詞辯論期日到場，亦未提出書狀作何聲明或
      陳述；絲素香未於言詞辯論期日到場，曾於準備程序期日
      到場，並聲明如主文所示，然未作何陳述。
四、原審經調查審理後，認訴外人絲金松出售系爭土地予訴外人
    陳黃菊妹時，並未連同系爭建物一併出售，依民法第425 條
    之1 規定，絲金松與陳黃菊妹間就系爭建物所坐落之土地部
    分，應認有租賃關係存在，且該租賃關係嗣由被上訴人絲清
    華、絲振南、絲清添、絲清火、絲素香共同繼承，且對其後
    受讓系爭土地之上訴人仍繼續存在，被上訴人並非無權占有
    ，而駁回上訴人之請求。
五、兩造不爭執之事實：
（一）分割後系爭125 之3 地號土地現登記為上訴人邱耀勳所有
      ，系爭125 之14地號土地現登記為上訴人賴莉香所有。
（二）系爭土地原為訴外人絲金松所有，81年4 月13日因買賣移
      轉登記為訴外人陳黃菊妹所有，嗣於85年8 月15日又因買
      賣移轉登記為上訴人賴莉香所有，88年4 月22日因分割增
      加系爭125 之14地號土地，分割後系爭125 之13地號土地
      於88年10月22日因夫妻贈與移轉登記為上訴人邱耀勳所有
      。系爭125 之14地號土地嗣經上訴人賴莉香申請更正編定
      ，並於88年5 月18日更正編定為地目建、使用地類別為丙
      種建築用地。
（三）絲金松於83年1 月25日死亡，被上訴人絲清華、絲振南、
      絲清火、絲清添、絲素香為其繼承人，被告絲銘英為被告
      絲清華之子，非絲金松之繼承人。
（四）被上訴人現占有分割後系爭125 之3 、125 之14地號土地
      上如原審判決附圖所示編號Ａ、Ａ１房屋及編號Ｂ、Ｃ附
      屬建物，該建物為絲金松原始興建。
六、得心證之理由：
（一）按土地與房屋為各別之不動產，各得單獨為交易之標的，
      且房屋性質上不能與土地使用權分離而存在，亦即使用房
      屋必須使用該房屋之地基，故土地及房屋同屬一人，而將
      土地及房屋分開同時或先後出賣，其間雖無地上權設定，
      然除有特別情事，可解釋為當事人之真意，限於賣屋而無
      基地之使用外，均應推斷土地承買人默許房屋承買人繼續
      使用土地；最高法院48年台上字第1457號判例意旨可資參
      照。又依前揭判例意旨，民法債編於88年4 月21日增訂第
      425 條之1 規定：「土地及其土地上之房屋同屬一人所有
      ，而僅將土地或僅將房屋所有權讓與他人，或將土地及房
      屋同時或先後讓與相異之人時，土地受讓人或房屋受讓人
      與讓與人間或房屋受讓人與土地受讓人間，推定在房屋得
      使用期限內，有租賃關係，其期限不受第449 條第1 項規
      定之限制；前項情形，其租金數額當事人不能協議時，得
      請求法院定之。」
（二）次按當事人主張有利於己之事實者，就其事實有舉證之責
      任；民事訴訟法第277 條前段定有明文。經查，系爭土地
      本為被上訴人絲清華、絲振南、絲清添、絲清火、絲素香
      之被繼承人絲金松所有，如原審判決附圖所示編號Ａ、Ａ
      １房屋及編號Ｂ、Ｃ等附屬建物係由絲金松原始建築等情
      ，為兩造所不爭執；至上訴人雖另主張被上訴人早已將原
      有房屋予以拆除改建，並擴大占用面積，現存之建物並非
      原始建物云云，然查：證人即訴外人陳黃菊妹之子陳定弘
      於原審到庭證稱：「（問：81年絲金松移轉土地給你媽媽
      時，你是否知情？）答：知道。」、「（問：你有無去現
      場看？）答：我有去。」、「（問：你當時去現場看到的
      土地上的房屋與卷第93、94、78、79頁的照片，有無不同
      ？）答：大概就是這樣子。」、「（問：紅色磚造房屋，
      是否你以前看到的樣子到現在都一樣？）答：是。」等語
      （見原審卷第277 、278 頁）；另證人即曾就系爭建物修
      繕之包商風木寶亦於原審到庭證稱：「（問：你有無到過
      絲金松家裡？）答：以前工作時有到過。」、「（問：何
      時到過？）答：78年7 、8 月時有到過。」、「（問：78
      年7 、8 月跟絲金松作過什麼？）答：作水電及作土木小
      工。」、「（問：當時絲金松家裡為何需要作水電及土木
      ？）答：絲金松家裡的工作是我叔叔朱仁國統包承攬，他
      已經過世了。」、「我們是幫他們做房子內部的裝潢等，
      當時這間房子已經蓋好了，裡面是空的。」、「（問：提
      示卷第294 頁照片，照片有1 個不鏽鋼的爐子是否你們當
      時做的？）答：是，78年作的，這爐子是燒洗澡水用的，
      用木材燒的。」、「（問：照片中有1 個水塔，還有1 個
      樹木搭的棚子，是否你們當時工作時就在，還是你們幫他
      們做的？）答：以前作的時候就有水塔…」等語（見原審
      卷第298 、299 頁）。依上開證人陳定弘、風木寶所為證
      述，應堪認定如原審判決附圖所示編號Ａ、Ａ１房屋及編
      號Ｃ水塔及水池至遲於78年間即已興建完成，且其當時之
      樣貌與現況大致相同，未曾拆除改建。又如原審卷第294
      頁照片所示用以燒洗澡水之不鏽鋼爐子既為證人風木寶於
      78年間所建，而該爐子係以燃燒木材方式加熱，衡諸常情
      ，用以堆置木材如原審判決附圖所示編號Ｃ之木造鐵皮棚
      架亦應於相同時期興建完成，始能供作整體使用；綜據前
      開證人之證詞，被上訴人辯稱前開建物及附屬建物至遲於
      78年間即已完成乙節，應堪採信。再者，上訴人就絲金松
      於81年4 月13日以買賣為原因，將系爭土地移轉所有權登
      記予陳黃菊妹時，系爭建物之原貌為何，絲金松或被上訴
      人究係於何時拆除改建系爭建物，拆除改建前所占用系爭
      土地之面積為何，嗣後擴大占用系爭土地之面積為何等節
      ，均未能舉證加以證明，本院無從加以認定，則其空言所
      為前揭主張，自無足採。
（三）訴外人絲金松於81年4 月13日以買賣為原因，將系爭土地
      移轉所有權登記予訴外人陳黃菊妹時，系爭建物及附屬建
      物既已存在，且絲金松於出售系爭土地予陳黃菊妹時，僅
      出售土地，並未連同上開建物一併出售予陳黃菊妹，亦有
      兩造所不爭執之買賣契約書附於原審卷宗內可憑（見原審
      卷第101~103 頁），揆諸前揭最高法院判例意旨及其後增
      訂民法第425 條之1 規定，應可推斷陳黃菊妹於買受系爭
      土地之後，就如原審判決附圖所示編號Ａ、Ａ１房屋及編
      號Ｂ、Ｃ等附屬建物部分，默許絲金松繼續使用土地，但
      須支付對價，其法律關係之性質，應屬租賃，且其租賃期
      限應推定為至房屋不堪使用時為止。嗣絲金松於83年1 月
      25日死亡，由被上訴人絲清華、絲振南、絲清添、絲清火
      、絲素香共同繼承，則絲金松與陳黃菊妹間就上開建物坐
      落系爭土地之租賃關係，亦應由被上訴人絲清華、絲振南
      、絲清添、絲清火、絲素香共同繼承。
（四）另按出租人於租賃物交付後，承租人占有中，縱將其所有
      權讓與第三人，其租賃契約，對於受讓人仍繼續存在；民
      法第425 條第1 項定有明文。經查，陳黃菊妹嗣後雖於85
      年8 月15日將系爭土地出售予上訴人賴莉香，上訴人賴莉
      香又將系爭土地分割出系爭125 之14地號土地，並將分割
      後系爭125 之3 地號土地所有權讓與上訴人邱耀勳，然依
      上開法條規定，被上訴人絲清華、絲振南、絲清添、絲清
      火、絲素香就系爭建物及附屬建物坐落系爭土地之租賃關
      係，對於受讓人即上訴人仍繼續存在，即有占有之合法權
      源，而非無權占有。另被上訴人絲銘英為被告絲清華之子
      ，並非絲金松之繼承人，為兩造所不爭執，其僅係居住於
      系爭房屋內，然就系爭建物並無拆除之權能，上訴人將其
      併列為被告，請求其與絲金松之繼承人共同拆屋還地，亦
      無所據。
（五）綜上所述，被上訴人絲清華、絲振南、絲清添、絲清火、
      絲素香就如原審判決附圖所示編號Ａ、Ａ１房屋及編號Ｂ
      、Ｃ等附屬建物，應係繼承絲金松之租賃關係，而繼續使
      用系爭土地，並非無權占有，且被上訴人絲銘英亦無拆除
      房屋之權能，上訴人訴請被上訴人將前開地上建物均予拆
      除後返還占用土地，尚屬無據，原審駁回其請求，認事用
      法核無違誤，上訴意旨指摘原判決不當，求予廢棄改判，
      並命被上訴人拆屋還地，為無理由，其上訴應予駁回。
七、本件事證已臻明確，兩造所提其餘攻擊防禦方法，經本院予
    以審酌後，核與判決基礎之事實及結果並無影響，爰不一一
    論述，併此敘明。
八、據上論結，本件上訴為無理由，依民事訴訟法第436 條之1
    第3 項、第449 條第1 項、第78條、第85條第1 項前段，判
    決如主文。
中    華    民    國   100    年    7     月    29    日
            民事庭審判長法  官   宋國鎮
                        法  官   吳國聖
                        法  官   邱光吾
以上正本係照原本作成。
本判決不得上訴。
中    華    民    國   100    年    7     月    29    日
                        書記官  孔秀蓮